【裁判字號】    94,上更(一),545
【裁判日期】    950321
【裁判案由】    重利
【裁判全文】
臺灣高等法院刑事判決             94年度上更(一)字第545號
上  訴  人
即  被  告  戊○○
選任辯護人  林德川律師
上  訴  人
即  被  告  己○○
前列二人共同
選任辯護人  趙建和律師
上列上訴人因重利案件，不服臺灣板橋地方法院90年度訴字第
402號，中華民國90年11月5日第一審判決（起訴案號：臺灣板橋
地方法院檢察署89年度偵字第5151號），提起上訴，本院判決後
，經最高法院第一次發回，本院判決如下：
    主  文
原判決撤銷。
戊○○以乘他人急迫貸以金錢，而取得與原本顯不相當之重利為
常業，處有期徒刑陸月，如易科罰金，以參佰元折算壹一日。
己○○無罪。
    事  實
一、戊○○以其配偶即案外人林小惠之名義在臺北縣中和市○○
    路八十一號一樓經營「大將當舖」。竟基於常業重利之犯意
    聯絡，於民國八十八年十二月初，趁丁○○急迫，貸予新台
    幣（下同）七十萬元，利息為每十天一期，須付七萬元利息
    （俗稱三十分利），丁○○分別於下述時間，匯入戊○○妻
    林小惠於台灣中小企業銀行迴龍分行第000000000
    00號帳戶，八十八年十二月十四日匯款五萬元，十五日
    匯二萬元，八十八年十二月二十四日匯七萬元，八十九
    年一月五日匯七萬元，八十九年一月十日匯七萬元，八
    十九年一月二十日匯四萬元，二十一日匯三萬元，八十九
    年一月二十八日匯三萬元，嗣於八十九年二月一日匯還本金
    四十萬元；尚欠本金三十萬元，而於下述時間匯寄計利息：
    八十九年二月十日匯三萬元，八十九年二月十五日匯三
    萬元，八十九年二月二十四日匯四萬，戊○○因而取得與
    原本顯不相當之利息。嗣警方因甲○○與戊○○另有糾紛，
    報案處理，而查獲本案。
二、案經臺北縣警察局板橋分局報告臺灣板橋地方法院檢察署檢
    察官偵查起訴。
    理  由
壹、有罪部分：
一、訊據上訴人即被告戊○○固不諱言曾貸七十萬元予丁○○，
    林小惠是伊妻子等情，惟否認有何高利貸，於警詢辯稱：利
    息一個月二萬一千元而已，不記得收多少利息等語，於偵訊
    稱：月息三分等語，經查：
（一）証人丁○○於警詢稱：約在八十八年十二月初在家中打電
      話給戊○○，向其借得七十萬元，利息為每十天一期，須
      付七萬元利息（俗稱三十分利）等語（偵字五一五一號第
      二十頁背面），於原審稱：有借過七十萬等語（原審卷第
      七十二頁背面，足証被告戊○○確於八十八年十二月初，
      貸七十萬元予證人丁○○無訛。再觀諸被告戊○○妻林小
      惠於台灣中小企業銀行迴龍分行第0000000000
      0號帳戶所載，丁○○於，八十八年十二月十四日匯款
      五萬元，十五日匯二萬元，八十八年十二月二十四日匯
      七萬元，八十九年一月五日匯七萬元，八十九年一月
      十日匯七萬元，八十九年一月二十日匯四萬元，二十一
      日匯三萬元，八十九年一月二十八日匯三萬元，嗣於八
      十九年二月一日匯還本金四十萬元；尚欠本金三十萬元，
      而於下述時間匯寄利息：八十九年二月十日匯三萬元，
      八十九年二月十五日匯三萬元，八十九年二月二十四
      日匯四萬等情，有該存摺影本在卷可參（偵卷第二九至三
      二頁），核與證人丁○○於警詢所稱：約十日一期，約為
      三十分利等語，除八十九年一月二十八日匯三萬元，低於
      三十分，八十九年二月二十四日部分高於三十分外，餘均
      符合，自堪採信，足認被告戊○○因而取得與原本顯不相
      當之利息。
（二）至於證人丁○○於偵訊稱：利息部分他是說二至三分，例
      如十萬元三千元利息等語（偵字五一五一號第七十六頁背
      面），於原審稱：不知利息如何算，多賺錢多一點利息，
      多的三分利（月息），少的一分五至二分等語（原審卷第
      七十二頁背面），於本院前審稱：本金七十萬分十次還，
      一次還七萬，有時候手頭不方便就三萬、五萬，看我有多
      少錢就還。七十萬元的利息大概不會超過三分利，約二分
      半。七十萬元利息一個月一萬多元。利息多久付一次，沒
      固定，警局時說還欠戊○○四十萬，是借七十萬，還了三
      十萬，還欠四十萬等語（上訴卷第二一九頁至二二二頁）
      ，其對有關利息多少？如何給付？等，固為有利被告戊○○之說辭，惟與前開存摺所示情形不符，顯是迴護之詞不
      足採信，至其還款金額依上開存摺所載，應是四十萬元，
      證人稱是三十萬元等語，顯然誤記，再證人丁○○稱：手
      頭不方便就找戊○○等語（上訴卷第二一九頁），足認其
      借款時係處於急迫狀況，此外，大將當舖登記之負責人為
      被告戊○○之妻林小惠，營業所在地台北縣中和市○○路
      八十一號一樓，有臺北縣政府營利事業登記證影本一紙在
      卷（偵卷第九十頁）。事證明確，被告戊○○此部分犯行
      ，堪予認定。證人丁○○警詢說辭，被告及辯護人與檢察
      官均同意為證據，依法自有證據能力，附此敘明。
二、按刑法上所謂常業犯，係指反覆以同種類之行為目的之社會
    活動之職業性犯罪而言，亦即恃犯罪以維生。次按刑法第三
    百四十五條常業重利罪之成立，若明知社會上有因急迫而舉
    債濟急，及因輕率或無經驗而從事舉債之情形，預定苛刻條
    件，一俟他人告貸，藉以博取重利為常業者，縱非對於特定
    人乘機利用，不能謂非對於一般人具有犯罪之概括故意，仍
    應論以本條之罪，最高法院二十七年上字第五二○號著有判
    例。被告戊○○以當舖為業，竟然收取高利，雖本件僅對丁○○一人所犯，惟依其職業，已足認有反覆以同種類之行為
    目的之社會活動，故核其所為，係犯刑法第三百四十五條常
    業重利罪。
貳、不另為無罪諭知（被告戊○○）及無罪部分（被告己○○）
    ：
一、公訴意旨另以：被告戊○○以其配偶林小惠之名義在臺北縣
    中和市○○路八十一號一樓經營「大將當舖」。與被告己○○局犯意聯絡，自八十八年四月間某日起至八十九年三月六
    日十八時許止，在上開「大將當舖」址，不按當舖業收當物
    品利率月息九分得加收棧租費及保險費四厘五共計九分四厘
    五之規定，而以每借款二百八十萬元元，十天為一期，每期
    收取利息五十六萬元之方式，乘甲○○急需用錢，貸予金錢
    ，並要求甲○○等開立支票為質，或以甲○○所有位於臺北
    縣三峽鎮○○路三０三巷一弄五號之建物及土地、其妻丙○○所有位於同鎮○○路十六巷二號五樓之建物及土地設定抵
    押權予林永茂（戊○○之小舅子），或以甲○○所有位於臺
    北縣三峽鎮○○路三０三巷一弄五號之建物及土地所有權狀
    、行車執照及車牌號碼Ｆ九－二二二二號之ＢＭＷ自用小客
    車一輛為質，而取得與原本顯不相當之重利，並均以此為業
    ，賴以維生。嗣因甲○○無力繳付上開高額利息，戊○○即
    要求甲○○將上開大勇路十六巷二號五樓之房地賣予王金城
    及將上開復興路三０三巷一弄五號之房地過戶予己○○，並
    將上開自用小客車予以變賣，以資抵償甲○○所借之款項。
    而被告己○○亦與被告戊○○共犯前述壹部分犯行，共同對
    被害人丁○○為常業重利，因認被告戊○○、己○○涉有刑
    法第三百四十五條之罪嫌等語。訊據被告戊○○固不否認被
    害人甲○○自八十八年四月底起陸陸續續向伊借款，第一次
    用房地抵押予伊借得八十萬元，第二次質押車子擔保一百萬
    元借款，其後陸續以開票方式向其借款，總共約二百多萬元
    等情，惟否認有重利罪行，辯稱：甲○○第一次八十萬元之
    借款利息為每月三分利，第二次之一百萬元借款利息為每月
    九分利，其餘借款之利息均為每月三分利等語，被告己○○
    辯稱：只是受雇幫忙，沒有重利，丁○○部分未參與等語，
二、 經查：
（一）核對被告戊○○與被害人甲○○說詞：
    被告戊○○於警訊稱：己○○為伊所經營「大將當舖」所
      僱用之員工。林小惠是伊妻子。甲○○確實陸續向伊借得
      二百多萬元詳細數目不記得了，而房子地契、權狀及車子
      確實由伊過戶予己○○名下，而車子則由伊委託「建成汽
      車商行」販售沒錯，但房子過戶是由甲○○與伊商量過戶
      到己○○名下，先還貸款再以己○○之名償還貸款，因甲○○已遭銀行拒絕往來，但房子亦由甲○○使用，重新貸
      款且貸款應繳金額則由甲○○每月匯款至羅嘉成戶頭支付
      銀行貸款。而車子則是伊給甲○○建議賣掉，由伊介紹車
      行，讓他們自己議價與簽約。但王某並未將「明典便利商
      店」之執照登記證、菸酒憑證、房屋租約交予伊。王某向
      伊所借之錢，車子伊借一百萬予他，利息為一個月付九萬
      元，直至他車子賣掉還伊所借之金錢時，約二、三個月，
      房子、房地契借他約八十萬，其中不包括他用支票向伊所
      借之錢，直至他房子過戶予己○○後，重新貸款後還了伊
      三十萬元，期間每個月利息收取二萬四千元。而王某尚欠
      伊包括幫其支付支票之金額約九十三萬五百四十元，伊均
      未向他收利息等語（偵卷第九頁反面至第十一頁）。於偵
      查中稱：車子部分伊借他一百萬元，一個月收一次利息，
      一次收一個月九萬元，是九分利，這是伊等店長「己○○
      」管的，房子部分是用伊名字去銀行貸款，因「王」之太
      太與伊同鄉，他們二人均拒往，所以房子才會過戶在「己○○」名下貸三百萬元，貸到的錢交給「甲○○」，伊沒
      有收任何費用，因他房子已被拍賣等語（偵卷第八十八頁
      反面）。於本院前審稱：甲○○第一次向伊借八十萬元，
      二間房子，一間借三十萬元，一間借五十萬元，八十萬元
      在八十八年四月底借。這二間房子借八十萬元，一間房子
      賣掉還伊三十萬元，後來又用一部車子借一百萬元。用二
      間房子借八十萬元利息三分，用車子借利息九分，用票借
      的利息三分。房子後來拿去銀行借三百萬元，他原先貸二
      百萬元出頭，就先還掉這二百萬元出頭，其他的錢就是還
      伊。車子大約賣一百三、四十萬元，還汽車貸款三十萬元
      ，車子向伊借一百萬元等語（上訴卷第九十二至九十五頁
      ）。
    被害人甲○○固於警訊稱：約在八十八年五月初時因伊財
      務發生問題困難，所以向戊○○所經營之「大將汽車融資
      公司」以房地契、行車執照、完稅海關證明、營利事業登
      記證、公司執照、公賣局菸酒專賣憑證、房屋租約等物品
      向其借得二百八十萬元，並約定每十天為一期，利息為五
      十六萬，共付了一百六十八萬元利息（俗稱六十分利），
      後來利息付不出來，車子遭其變賣一百一十萬元，剩欠一
      百七十萬元，後來房子亦遭其變賣，扣除伊先前貸款尚欠
      其一百一十萬元，後來陸續還他只剩欠其五十萬元，接著
      每期尚須付其利息十萬元，而莊某此時告訴伊要幫伊忙，
      便借予伊花蓮企銀支票一本且幫伊支付所開出支票應付之
      金額四十三萬五百四十元直至八十九年三月一日告知伊，
      叫伊還其所積欠之九十三萬五百四十元，否則將在八十九
      年三月七日前來接收伊所經營之明典便利商店。房子座落
      於三峽鎮○○路三０三巷一弄五號遭戊○○於陽明山信用
      合作社景美分行設定三百萬，車子為ＢＭＷ號Ｆ九─二二
      二二遭戊○○變賣一百一十萬元，均被戊○○全額取走。
      伊均開立先前伊所使用之支票支付利息等語（偵卷第十七
      頁反面至第十九頁）。於偵查中稱：伊經營便利超商經營
      不善向他借款，伊在八十八年四月間在金城路看到金城當
      舖老板，是他引介伊認識戊○○。剛開始第一次借二十萬
      元，利息十天算一次，母金未還利息還二十分。伊向他借
      二十萬元還，後又借二百八十萬元，交付一台ＢＭＷ汽車
      及房子權狀及便利超商營利事業登記證及菸酒專賣的買賣
      證還有交六張支票金額共多少錢伊不知道，還有一張信用
      卡抵押。二百八十萬元利息要提現金十天一期，一期約二
      十分，車子二星期算一次是利息九分半，便利超商抵押一
      百萬元亦是九分半。銀行之前伊就有借了，房子部分借一
      百七十萬元，就由戊○○處理，由戊○○辦二胎均是戊○○拿去，因現經濟不景氣，伊等去辦辦不下來，若辦下來
      也只有二、三十萬元而已。扣案之支票存根最少是利息，
      最多是本金等語（偵卷第六十至第六十一頁反面）。於原
      審稱：八十九年六月戊○○跟伊約定在台北企銀一百八十
      萬元貸款還掉，再過給己○○，再由己○○向陽信貸款三
      百萬元，後面多餘的錢都給他們。車子價值一百三十萬元
      ，賣一百二十萬元。他們都沒有再說什麼。多餘的錢未拿
      回，是利息，十天算一次，剛開始是四十萬元。八十八年
      五月初向戊○○借二百八十萬元，如還不起就把房子、店
      、車子交給對方處理。利息五十六萬借二百八十萬元，十
      天付五十六萬利息，付四、五期超過本金。這就是為何要
      變賣房子、車子的原因，車子先處理，本金才由二百八十
      萬元降至一百七十萬元，後來又還三十萬元，三峽大勇路
      的房子抵押借款，剩下本金一百四十萬元。在警察局說剩
      一百一十萬元是在八十九年六、七月時。債款欠九十三萬
      五百三十元。八十九年三月一日他們叫伊把店交出來，因
      為他們押著伊，要伊把店提早交出來。車子賣給建成車行
      ，他們說一百一十萬元。二百八十萬元利息，十天付一次
      ，利息二十分（即月息六十分），中間有降到利息十七分
      多。便利商店九分半部分，當舖利息月息九分半，但他們
      是依照十五天算一次，即加倍。開票換現金，十天算一次
      利息，一開始是開票換現金，有時候開一張票十萬、二十
      萬元，最多一張票四、五十萬元。二十分之利息用支票付
      ，十九分是車子、房子，還是要用支票，是分好幾次把登
      記證、權狀給他們，第一次、第二次是開票，一開始都還
      利息，從車子給他們才開始還本金，用車子還時已累積本
      金二百八十萬元，八十九年三月一日，戊○○叫去是演戲
      給另外的債務人看，確實是算二十分利息。他們十五天算
      一次，每次利息九分半，伊改供係因有一個人住台中要伊
      幫戊○○講話，要放戊○○一馬等語（原審卷第九十頁反
      面至第九十三頁）。於本院前審稱：陸陸續續借二百多萬
      元。伊只有一棟房子，沒有設定給戊○○，是他幫伊到銀
      行去借等語（上訴卷第八十三至八十四頁）。於本院前審
      稱：之前曾說一次付利息五十六萬元，是利息滾利息，利
      息加起來全部算。伊前後所講利息不合，是因戊○○叫伊
      幫他說話。利息是月息十七分至十八分等語（上訴卷第二
      二七至二二八頁）。
核對其二人說法，可見是有借款二百八十萬元之事，其中車輛借
款一百萬元，而其後以一百五十萬元賣出系爭車輛，扣除貸款等
，償還一百一十萬元，房子過戶被告己○○方式，貸得三百萬元
，扣除原本貸款約二百萬元，取得一百萬元，亦有車輛買賣契約
在卷可參（原審卷第七七頁），台北縣三峽鎮○○路三０三巷一
弄五號之建物及土地所有權狀影本各一紙，八十八年度土地及房
屋稅繳款書各一紙附卷（偵卷第廿六至廿八頁）。被告己○○於
八十八年十月二十一日向陽明商銀行股份有限公司借款三百萬元
，被告戊○○為連帶保證人之借據（偵卷第八十四頁），當舖收
當登記簿（被害人甲○○於八十八年五月十三日以其妻丙○○之
名義提供ＢＭＷ汽車向被告所經營之當舖質借一百萬元）（偵卷
第一０一頁反面），及證人許登尹証述可佐（原審卷第七十三頁
反面），堪認証人甲○○已還二百一十萬元。
（二）有關證人甲○○所指用以支付利息本金之支票存根（偵卷
      第二二至二五頁），其上固載有「莊」或「莊振山」或「
      莊先生」，惟原審函詢各該支票銀行，如附表編號一、九
      、十、十三至十九，二十三，二十八至三十二部分，均未
      提示，而編號二至八為林小惠（按係被告戊○○之妻）兌
      領，編號十一及十二未填載兌領人，二十係丙○○（按係
      被害人甲○○之妻）、二十一、二十二及二四至二七係證
      人乙○○兌領等情，有台北國際商業銀行函覆原審所附附
      件，及華南商業銀行三峽分行函覆原審及附件（原審卷第
      六二至六七頁，第一四二至一五三頁），其中未提示部份
      ，不能認係被告戊○○取得，而丙○○部分，係證人甲○○之妻，亦不能認與被告有何關係，至於乙○○部分，其
      証稱：不認識丙○○等人，原審卷第一四六頁至一五三頁
      支票後面是我的名字沒錯，我的戶頭當時借給朋友王禮明
      用，因久未連絡，不知道他住址等語（更一卷第一四一頁
      ），顯不能證明該部分，與被告二人有何關係，且此部分
      證言因証人乙○○經傳喚三次，於最後一次準備期日到庭
      稱：工作關係，請於今日訊問等語（同上卷第一二九頁，
      第一三四頁，第一四○頁），顯不能於審理期日訊問，依
      刑事訴訟法第二百七十六條第一項規定，自得於準備程序
      訊問，附此敘明。與被告戊○○有關之附表編號二至八部
      分，金額係一百萬零五千六百元，而證人甲○○於本院前
      審稱：票號0000000、0000000、0000
      000、0000000、0000000、00000
      00、0000000、0000000、000000
      0、0000000、0000000、0000000
      這是付本金的等語（上訴卷第二二五頁），既係支付本金
      ，即不能算為被告等收取之利息，至被告戊○○於原審稱
      ：偵查卷第廿二至廿五頁，這些票都是甲○○開給伊調錢
      用的等語（上訴卷第九十二至九十五頁），無證據可佐，
      不能採信。合計被害人甲○○付予被告戊○○之款項約三
      百一十萬餘元。
（三）按當舖業管理規則第十七條第一項規定「當舖業之月息利
      率，由省、直轄市主管機關會同財政部等有關機關及該同
      業公會依照當地銀行業擔保放款通行利率，參酌物價指數
      、當地經濟情況及公營當舖利率分別議定之。」第十八條
      規定「當舖業除收取月息並得酌收棧租費及保險費外，不
      得以任何理由收取其他費用。」、「前項棧租費及保險費
      之最高額，合計不得超過收當月息百分之五。」第十九條
      規定「質物在一個月內取贖者，概以一個月計算利息，逾
      月後之最初五日不計息，超過五日者以半個月計算，超過
      十五者以一個月計算，但不得預扣利息。」據此臺灣省政
      六十七年五月十五日府建（三）字第四二五０六號函覆臺
      南市府副知建設及財政兩廳、社會及警務兩處并臺灣省當
      舖聯合會「核示協調降低民營當舖利率規定事項」：當舖
      業設立之意旨，乃為貧民融通資金，兼具社會救濟功能而
      設，其利率應含有商業營利性質，大都以毛利為本位，一
      般商業利潤均在一成以上，本府前於五十七年七月二十四
      日曾依照當舖業管理規則第十七條規定邀集有關單位舉行
      當舖業利率商討會議議定－民營當舖利率為九分……。基
      於目前仍有當舖業存在之需要，為維持其生存，其利率仍
      暫予維持民營當舖九分……。再依當舖業管理規則第十八
      條規定，當舖業除收取月息外，並得酌收棧租及保險費，
      但不得超過當月息百分之五。因此臺灣省當舖商業同業公
      會聯合會據以公告：當舖業收當物品利率為九分得加收棧
      租及保險費四厘五（八十二年十二月二十一日省聯當祥字
      第一五二號）（偵卷第一０二至一一五頁），折合年息約
      為百分之一百一十三點四，而被害人甲○○於八十八年五
      月起，向被告戊○○借款二百八十萬元，至八十八年七月
      （汽車賣出時），共償還三百一十餘萬元，雖非不高，惟
      未逾上開當舖規則，而被告黃晴富係大將當舖實際負責人
      其登記負責人為其妻林小惠，營業所在地台北縣中和市○○路八十一號一樓，此有臺北縣政府營利事業登記證影本
      一紙在卷（偵卷第九十頁），因此，有關甲○○部分，被
      告二人所為，似非不合法，難認係屬刑法所指重利。
（四）再觀諸被害人甲○○於八十九年九月一日書立切結保證書
      一紙，內文載明「本人甲○○居住三峽鎮○○路三０三巷
      一弄五號一樓房屋自八十九年三月二十日起至八十九年八
      月二十日止共計陸個月應繳房屋貸款利息遲遲未繳都由房
      屋所有權人己○○繳納，導致己○○財務金錢受損，經住
      屋者甲○○切結同意於八十九年八月前將屋內一切東西搬
      遷交由所有權人己○○處理銷售事宜絕無異議，若甲○○
      未履行承諾所有權人己○○有權利自行進入屋內處理一切
      東西住者甲○○不得有任何抗拒及一切告訴，空口無憑」
      ，（偵卷第九十三頁）。於八十九年七月二十七日書立一
      紙保證書，內文如下「．．但自八十九年三月二十日起至
      七月二十日止共計伍個月，甲○○未繳房貸利息，導致己○○信用受損，無奈情況之下，戊○○有心幫忙代墊新台
      幣壹拾參萬陸仟玖伍拾元正及私下調借參萬捌仟元。甲○○保證於八十九年七月三十一日歸還此金額若未履行承諾
      同意房屋交出由己○○處理銷售」（偵卷第九十四頁），
      及展鑫法律事務所代戊○○及己○○向甲○○催告，主旨
      「於文到五日內償還所欠新台幣貳拾萬貳仟參佰元整，或
      將三峽鎮○○路三０三巷一弄五號一樓房屋（下簡稱上開
      房屋）騰空交付，屆期不理，將依台端所簽保證書及切結
      書約定逕行進入屋內處理台端所遺留之一切物品並將上開
      房屋出售。」說明「甲○○先生前向本人借款新台幣無法
      償還，本擬以其有門牌號碼為三峽鎮○○路三０三巷一弄
      五號一樓之房地產向銀行辦理貸款清償，又因伊個人及配
      偶票信不佳，遭銀行列為拒絕往來戶，以致無法以伊所有
      之前開房地產向銀行辦理貸款，乃商請本人同意將上開房
      屋登記為己○○名義，並以己○○名義向銀行辦理貸款，
      所得貸款由甲○○取走使用，雙方並商定貸款利息由甲○○繳納，詎料，甲○○自八十九年三月二十日起至同年八
      月二十日止共計六個月之利息均未繳納，致己○○信用受
      損，本人除代甲○○墊付前開積欠之利息外，尚調借伊參
      萬捌仟元整，甲○○爰保證將於七月三十一日前歸還所欠
      之款項，否則願將前開房屋交由己○○出售償還。．．」
      （偵卷第九十一至九十二頁），並陽信商業銀行戶名己○○，帳號為00000000000之存摺存款簿之存提
      款紀錄中，被害人甲○○分別於(1)八十八年十一月二十四
      日匯入二萬六千元。(2)八十九年一月二十一日匯入一萬五
      千元。(3)八十九年二月十日匯入一萬三千元（偵卷第卅八
      頁）等情，堪認系爭房屋過戶予被告己○○後，雙方約定
      由被害人甲○○繳納貸款，惟王某未依約按時繳納，則被
      告等函催此部分款項，似與本件借款，為另一事由，不能
      據為不利被告等之證據。
（五）被告己○○就被害人丁○○部分：雖被告戊○○就此部分
      ，構成重利罪，已如前述，惟被告己○○否認認識丁○○
      ，辯稱：未曾與之接觸等語，核與證人丁○○於警詢稱：
      我借錢均係直接與戊○○接洽等語（偵卷第二一頁）相符
      ，且被告戊○○亦未指涉被告己○○就此部分，有何謀議
      或參與犯行，是被告己○○所辯，即非無據，尚不能以被
      告己○○受雇於被告戊○○，即推認其就此部分，亦有所
      謀議或參與。
此外，查無何積極確切證據足証被告二人有此部分犯行，其中被
告戊○○部分，公訴人認與前揭論罪科刑部分，有實質一罪關係
，爰不另為無罪諭知，被告己○○部分，應依法諭知無罪之判決
。
參、原審予以論罪科刑，固非無見，惟就被害人甲○○部分，
    誤認被告二人構成犯罪，對被告己○○誤為有罪判決，尚
    有未洽，被告等上訴，就此部分為指摘，為有理由，被告戊○○就丁○○部分，否認犯行，為無理由，惟原判決既有上
    揭可議之處，即屬不能維持，應由本院撤銷改判，諭知被告
    己○○無罪，被告戊○○部份，則審酌其犯罪動機、所生危
    害，犯後態度等一切情狀，量處如主文第二項所示之刑，並
    諭知易科罰金折算標準，按刑法第四十一條，於民國九十年
    一月四日修正，同年月十日經總統公布施行，修正後內容為
    ：「犯最重本刑為五年以下有期徒刑以下之刑之罪，而受六
    個月以下有期徒刑或拘役之宣告，因身體、教育、職業、家
    庭之關係或其他正當事由，執行顯有困難者，得以一元以上
    三元以下折算一日，易科罰金。但確因不執行所宣告之刑，
    難收矯正之效，或難以維持法秩序者，不在此限。」，比較
    修正前舊法之以所犯罪重本刑為三年以下之罪，方得易科罰
    金之規定，自以修正後新法為有利被告，依刑法第二條第一
    項前段規定，自應適用修正後新法諭知易科罰金折算標準。
    至於扣案之林小惠臺灣中小企業銀行迴龍分行帳號0000
    0000000號活期儲蓄存款存摺、己○○花蓮區中小企
    業銀行帳號00000000000號綜合存款存摺、己○○陽信商業銀行帳號00000000000號存摺存款簿
    各一本、甲○○房屋稅及地價稅繳款書各一紙、己○○（原
    為甲○○所有）建物及土地所有權狀各一紙，均非違禁物，
    亦非被告戊○○、己○○所有專供本件犯罪所用或供本件犯
    罪預備之物，復非被告戊○○、己○○所有因本件犯罪所得
    之物，業據被告戊○○、己○○及被害人甲○○、丁○○供
    明在卷，故均不予宣告沒收。
據上論斷，應依刑事訴訟法第三百六十九條第一項、第三百六十
四條、第二百九十九條第一項前段，第三百零一條第一項，刑法
第二條第一項前段，第三百四十五條、修正後第四十一條第一項
前段、罰金罰鍰提高標準條例第一條前段、第二條，判決如主文
。
本案經檢察官鄭龍照到庭執行職務。
中    華    民    國    95    年    3    月    21    日
                  刑事第十八庭  審判長法  官  溫耀源
                                      法  官  段景榕
                                      法  官  周政達
以上正本證明與原本無異。
如不服本判決，應於收受送達後十日內向本院提出上訴書狀，其
未敘述上訴之理由者並得於提起上訴後十日內向本院補提理由書
（均須按他造當事人之人數附繕本）。
                                      書記官  陳菊珍
中    華    民    國    95    年    3     月    22    日
附表：
┌────┬───────┬──────┬──────┐
│  編號  │     票號     │   受款人   │   兌領人   │
├────┼───────┼──────┼──────┤
│  一    │  QC0000000   │   莊先生   │   未提示   │
├────┼───────┼──────┼──────┤
│  二    │  QC0000000   │   莊先生   │   林小惠   │
├────┼───────┼──────┼──────┤
│  三    │  QC0000000   │   莊先生   │   林小惠   │
├────┼───────┼──────┼──────┤
│  四    │  QC0000000   │   莊先生   │   林小惠   │
├────┼───────┼──────┼──────┤
│  五    │  QC0000000   │   莊先生   │   林小惠   │
├────┼───────┼──────┼──────┤
│  六    │  QC0000000   │   莊先生   │   林小惠   │
├────┼───────┼──────┼──────┤
│  七    │  QC0000000   │   莊先生   │   林小惠   │
├────┼───────┼──────┼──────┤
│  八    │  QC0000000   │   莊先生   │   林小惠   │
├────┼───────┼──────┼──────┤
│  九    │  QC0000000   │   莊先生   │   未提示   │
├────┼───────┼──────┼──────┤
│  十    │  QC0000000   │   莊先生   │   未提示   │
├────┼───────┼──────┼──────┤
│  十一  │  SB0000000   │   莊振山   │   未填載   │
├────┼───────┼──────┼──────┤
│  十二  │  SB0000000   │   莊先生   │   未填載   │
├────┼───────┼──────┼──────┤
│  十三  │  SB0000000   │   莊先生   │   未提示   │
├────┼───────┼──────┼──────┤
│  十四  │  SB0000000   │   莊先生   │   未提示   │
├────┼───────┼──────┼──────┤
│  十五  │  SB0000000   │   莊先生   │   未提示   │
├────┼───────┼──────┼──────┤
│  十六  │  GB0000000   │   莊先生   │   未提示   │
├────┼───────┼──────┼──────┤
│  十七  │  GB0000000   │   莊先生   │   未提示   │
├────┼───────┼──────┼──────┤
│  十八  │  GB0000000   │   莊振山   │   未提示   │
├────┼───────┼──────┼──────┤
│  十九  │  GB0000000   │   莊振山   │   未提示   │
├────┼───────┼──────┼──────┤
│  二十  │  SB0000000   │   莊先生   │   丙○○   │
├────┼───────┼──────┼──────┤
│  二十一│  SB0000000   │   莊先生   │   乙○○   │
├────┼───────┼──────┼──────┤
│  二十二│  SB0000000   │   莊先生   │   乙○○   │
├────┼───────┼──────┼──────┤
│  二十三│  SB0000000   │   莊先生   │   未提示   │
├────┼───────┼──────┼──────┤
│  二十四│  SB0000000   │   莊振山   │   乙○○   │
├────┼───────┼──────┼──────┤
│  二十五│  SB0000000   │   莊振山   │   乙○○   │
├────┼───────┼──────┼──────┤
│  二十六│  SB0000000   │   莊振山   │   乙○○   │
├────┼───────┼──────┼──────┤
│  二十七│  SB0000000   │   莊振山   │   乙○○   │
├────┼───────┼──────┼──────┤
│  二十八│  GB0000000   │   莊振山   │   未提示   │
├────┼───────┼──────┼──────┤
│  二十九│  GB0000000   │   莊振山   │   未提示   │
├────┼───────┼──────┼──────┤
│  三十  │  GB0000000   │   莊先生   │   未提示   │
├────┼───────┼──────┼──────┤
│  三十一│  GB0000000   │   莊先生   │   未提示   │
├────┼───────┼──────┼──────┤
│  三十二│  GB0000000   │   莊先生   │   未提示   │
└────┴───────┴──────┴──────┘
附錄：本案論罪科刑法條全文
中華民國刑法第345條
(常業重利罪)
以犯前條之罪為常業者，處 5 年以下有期徒刑，得併科 3 千元
以下罰金。


司法院資訊處製作；財團法人民間司法改革基金會備份。
